【裁判字號】    97,台上,834
【裁判日期】    970424
【裁判案由】    給付工程款
【裁判全文】
最高法院民事判決              九十七年度台上字第八三四號
上  訴  人  同豐營造工程股份有限公司
法定代理人  甲○○
訴訟代理人  謝政達律師
上  訴  人  聖陸營造工程股份有限公司
法定代理人  乙○○
訴訟代理人  連元龍律師
上列當事人間請求給付工程款事件，兩造對於中華民國九十六年
一月三日台灣高等法院第二審判決（九十四年度建上字第一００
號），各自提起上訴，本院判決如下：
    主  文
原判決廢棄，發回台灣高等法院。
    理  由
本件上訴人聖陸營造工程股份有限公司（下稱聖陸公司）上訴後
，其法定代理人變更為乙○○，有公司變更登記表可按，茲由乙
○○聲明承受原來法定代理人洪正雄地位續行訴訟，核無不合，
，合先敘明。
本件上訴人同豐營造工程股份有限公司（下稱同豐公司）主張：
伊向對造上訴人聖陸公司承攬台北市○○路四九號「世紀羅浮」
之反循環基樁工程，已依約完工，聖陸公司尚有工程款新台幣（
下同）三百九十八萬六千五百零三元未付。又兩造原約定以廢土
填補基樁，嗣聖陸公司要求以碎石填補，致需支付運棄廢土費用
五十一萬六千元；另聖陸公司因施作連續壁不當，致伊施作之Ａ
５基樁坍孔，需進行補樁，而支出敲除費用六十五萬元及補樁費
用五十一萬三千二百十六元，上開三項追加工程連同營業稅共計
一百七十六萬三千一百七十七元。伊得向聖陸公司請求之工程款
合計為五百七十四萬九千六百八十元，惟伊同意聖陸公司抵銷待
扣款含稅為一百萬二千三百二十三元，則聖陸公司尚應給付伊四
百七十四萬七千三百五十七元等情，爰依約求為命聖陸公司如數
給付並加計法定遲延利息之判決（第一審判決命聖陸公司給付二
百二十一萬六千六百六十八元本息，駁回同豐公司其餘請求，兩
造各就敗訴部分提起第二審上訴）。
聖陸公司則以：同豐公司施作之基樁工程有瑕疵，同意負擔業主
新東陽營造股份有限公司（下稱新東陽公司）對伊之扣款十七萬
七千零六十元，伊僅餘三百八十萬九千四百四十三元工程款未付
。廢土運棄費用已包含於約定報酬，同豐公司不得再請求給付運
棄廢土費用。Ａ５基樁發生坍孔瑕疵，係可歸責同豐公司所致，
其不得請求敲除費用及補樁費用。伊因Ａ５基樁坍孔，須以Ｐ１
、Ｐ２補樁，而支付混凝土材料費用五十萬七千零十二元，應由
系爭工程款抵銷。又系爭基樁工程有多處瑕疵，依新東陽公司與
伊待扣款資料所示，同豐公司應負擔其中二百十五萬七千四百十
八元，且同豐公司逾期完工，應扣款三十九萬三千五百十元，經
抵銷後，同豐公司已無可請求之工程款等語，資為抗辯。
原審維持第一審命聖陸公司給付同豐公司二百二十一萬六千六百
六十八元本息，駁回兩造之上訴，無非以：同豐公司向聖陸公司
承攬系爭工程，於民國八十九年十月二十日進場施工，至同年十
二月二十日退場，兩造並於同年十月二十日起至同年十一月十四
日共同施工，系爭工程已經完工並驗收完畢，聖陸公司尚有部分
工程款未付，而同豐公司施作部分鋼柱偏位，同意由訴外人長榮
開發有限公司代為修補，應扣款含稅為一百萬二千三百二十三元
之事實為兩造所不爭執，堪信為真實。依兩造約定，若聖陸公司
之業主新東陽公司認為同豐公司承作之基樁工程有瑕疵應扣款者
，同豐公司即應負責，而聖陸公司於同豐公司九十年六月一日之
工程估驗請款單上記載「暫扣款，十七萬七千零六十元，業主扣
款」，同豐公司並無異議且領取扣除上述款項之餘額七十五萬一
千八百六十五元，且新東陽公司與聖陸公司之待扣款資料表所示
，其中第、、、至、至、及項目加總後金額
確為十七萬七千零六十元，顯見同豐公司同意上開項目之瑕疵應
由其負責。聖陸公司辯稱：扣除該項扣款後，同豐公司得請求之
工程款為三百八十萬九千四百四十三元，即屬可採。再上開扣款
項目包括Ａ５補樁修繕項目，足見Ａ５補樁係可歸責於同豐公司
之事由所致，否則同豐公司不可能同意該扣款，且依暉達土木大
地技師事務所之技師王暉文之證詞，亦無法認定工地坍孔原因係
聖陸公司同時施作連續壁所造成。兩造於九十一年十月一日會議
記錄第八項記載「同豐政茂同意以六十五萬元（稅外加）承攬，
同豐同意票期二個月」，僅係協調基樁如何打除，並未討論責任
歸屬，且約定政茂公司得向同豐公司請求，並未約定兩造間有追
加工程之合意存在，證人王暉文技師雖證稱「如果在基樁尚未灌
漿以前就有連續壁在施作CCP （指高壓噴射樁改良地質工程，下
稱CCP ），就一定會導致基樁坍孔」、「如果兩者同時施工的話
，可以判斷基樁坍孔是受到CCP 施工的影響」，惟兩造係自八十
九年十月二十日起至同年十二月五日同時施工，倘Ａ５基樁坍孔
係因聖陸公司施作CCP 所致，為何Ａ５基樁周圍或其他距離較近
之基樁如Ｂ１、Ｂ２、Ｂ３、Ｂ４、Ｂ５、Ａ７、Ａ８未有坍孔
情形，同豐公司主張Ａ５基樁坍孔應歸責於聖陸公司，其得請求
敲除費用及補樁費用云云，即不足採信。系爭契約約定基樁施工
費包含廢土運棄，則無論回填原土或以碎石回填，同豐公司均不
得再請求運費，且兩造九十一年八月二十一日會議記錄僅記載碎
石回填之費用及請款方式，並未記載廢土運棄費用負擔，同豐公
司主張回填廢土運棄費用係追加工程，得請求該工程款，亦不足
採。又Ａ５基樁坍孔係可歸責於同豐公司所致，該補樁費用應由
同豐公司負擔，則聖陸公司以支出補樁材料費用五十萬七千零十
二元為抵銷抗辯，自非無據。至聖陸公司辯稱同豐公司之工作有
瑕疵，尚應扣款二百十五萬七千四百十元云云，惟除其中九十五
萬四千五百九十三元部分已經同豐公司同意扣款外，其餘未經聖
陸公司通知同豐公司修繕，同豐公司亦未同意扣款，聖陸公司就
超過同豐公司同意扣款部分金額所為之抵銷抗辯，則不足採。再
系爭工程工期約定為四十日，同豐公司實際施工六十二日，除聖
陸公司同意扣減之八日及象神颱風來襲應延長一日外，同豐公司
逾期十三日。同豐公司並未證明有何不可歸責於已事由致延期完
工，應負給付遲延責任。兩造約定如逾期完工，應按日以總工程
款千分之三即三萬零二百七十元計付違約金，此項違約金約定核
屬過高，應酌減為每日以總工程款千分之一即一萬零九十元計付
違約金始為相當，同豐公司遲延完工十三日，應付違約金十三萬
一千一百七十元。綜上，同豐公司得請求之工程款三百八十萬九
千四百四十三元，而聖陸公司以補樁費用五十萬七千零十二元、
同豐公司同意扣款之九十五萬四千五百九十三元、逾期違約金十
三萬一千一百七十元抵銷後，尚應給付二百二十一萬六千六百六
十八元。則同豐公司請求聖陸公司給付上開工程款並加計法定遲
延利息，即無不合，應予准許，其超過上開金額之請求，於法無
據，不應准許等詞，為其判斷之基礎。
惟依業主與聖陸公司之待扣款資料表（見一審卷(二)四四頁至四六
頁）所示，前述、、、至、至、及項目加總
金額為十六萬七千七百九十元，加計百分之五增值型營業稅，總
額僅十七萬六千一百七十六元，與九十年六月一日工程估驗單所
載暫扣款十七萬七千零六十元不符，且兩造約定每月一次計價，
依實際完成數量百分之六十估驗（見系爭合約第六條），而依待
扣款資料原始版（見一審卷(二)一一八頁至一二四頁）所示，前述
項目、似係九十年六月二日估驗、項目似係九十一年七月
十五日估驗，項目、至、、似係九十年二月或三月估
驗，項目、至似係八十九年十二月估驗，原審謂該九十年
六月一日工程估驗請款單暫扣款內容即係上開項目之總合，有認
定事實不憑證據之違法。其次，依證人王暉文技師之前述證詞，
似指基樁已挖掘，但未灌漿前施作CCP 才會發生坍孔，查Ａ５基
樁係於八十九年十一月十一日開始鑽掘，至同年月十五日澆注混
凝土，施作之前，Ｂ１、Ｂ２、Ａ６、Ｂ５、Ｂ３、Ｂ４等基樁
均已完成（見一審卷(一)一八０頁以下新東陽公司對第一審法院覆
函所附世紀羅浮基樁工程施作工期），聖陸公司於上述基樁灌漿
前有無與基樁挖掘同時施作CCP ？又Ｂ６基樁係於八十九年十一
月十六日開挖、Ａ７基樁係於同年十一月二十五日開挖（見上述
新東陽公司覆函），新東陽公司於調查Ａ５基樁坍孔原因，委託
豪捷工程有限公司（下稱豪捷公司）為地質調查報告，豪捷公司
自同年十一月十七日開始進行鑽孔工作（見第一審卷(二)七０頁補
充地質調查報告書前言），似可推知在Ｂ６、Ａ７基樁開挖前，
Ａ５基樁已發生坍孔，原審遽以上開基樁未發生坍孔，即認 CCP
之施作並非Ａ５基樁坍孔之原因，亦嫌率斷。再者，兩造及業主
新東陽公司因Ａ５基樁坍孔，而以Ｐ１、Ｐ２補樁，為拆除（敲
除）多餘基樁，於九十一年十月一日召開拆除協調會，該會議記
錄（見一審卷(一)一六四頁）第八項記載「同豐、政茂（實際執行
拆除之廠商）同意以六十五萬元承攬，同豐同意票期二個月」，
並無由政茂公司向同豐公司請款之記載，原審謂該次會議記錄約
定由政茂公司向同豐公司請款，非無認定事實不憑證據之違法，
而上開文義似指聖陸公司同意同豐公司以六十五萬元承攬該工程
，倘係如此，可否謂兩造無追加敲除工程約定，即非無進一步推
究餘地。又兩造約定聖陸公司之業主新東陽公司認同豐公司承作
之基樁工程有瑕疵而應予扣款時，同豐公司即應負責（見系爭合
約第三條第一項約定），Ａ５基樁有坍孔情事並已補樁完畢，為
兩造所不爭執，原審復謂該坍孔係可歸責於同豐公司，惟對聖陸
公司主張扣款表編號、、至、、至計八十四萬二
千二百七十三元，均係Ａ５基樁補樁所需費用之瑕疪扣款等重要
防禦方法，卻恝置不理，未在判決理由項下記載其意見，亦未說
明何以不足採信之理由，亦有判決不備理由之違法。而Ａ５基樁
坍孔是否因聖陸公司施作CCP 工程所致，攸關同豐公司可否請求
聖陸公司給付補樁費用及補樁空打段混凝土敲除費用、聖陸公司
可否請求同豐公司給付補樁所需混凝土費用及待扣款之數額，亦
攸關同豐公司有無逾期完工及違約金數額，事實既未臻明確，本
院無從為法律上判斷，兩造上訴論旨，各自指摘原判決不利於己
部分為不當，均非無理由。
據上論結，本件兩造上訴均有理由。依民事訴訟法第四百七十七
條第一項、第四百七十八條第二項，判決如主文。
中    華    民    國  九十七  年    四    月  二十四  日
                      最高法院民事第六庭
                          審判長法官  朱  建  男
                                法官  顏  南  全
                                法官  林  大  洋
                                法官  鄭  傑  夫
                                法官  蘇  清  恭
      本件正本證明與原本無異
                                      書  記  官
中    華    民    國  九十七  年    五    月    九    日
                                                      Ｑ


司法院資訊處製作；財團法人民間司法改革基金會備份。
